【裁判字號】    97,台上,1277
【裁判日期】    970619
【裁判案由】    損害賠償
【裁判全文】
最高法院民事判決            九十七年度台上字第一二七七號
上  訴  人  中壢汽車客運股份有限公司
法定代理人  癸 ○ ○
訴訟代理人  蕭 萬 龍律師
上  訴  人  壬 ○ ○
被 上訴 人  甲 ○ ○
            丁 ○ ○
            乙 ○ ○
            丙 ○ ○
            戊○○○
            己○○○
            辛○○○
            庚○○○
共      同
訴訟代理人  邱 正 明律師
上列當事人間請求損害賠償事件，上訴人對於中華民國九十七年
二月五日台灣高等法院第二審判決（九十六年度上字第六０四號
），提起上訴，本院判決如下：
    主  文
原判決廢棄，發回台灣高等法院。
    理  由
本件被上訴人請求上訴人中壢汽車客運股份有限公司（下稱中壢
客運公司）與壬○○連帶賠償其損害，經原審判決勝訴後，雖僅
中壢客運公司提起上訴，惟其係提出非基於個人關係之抗辯，依
民事訴訟法第五十六條第一款之規定，中壢客運公司上訴之效力
及於壬○○，爰併列壬○○為上訴人，先予敘明。
次查，被上訴人主張：壬○○係中壢客運公司之司機，於民國九
十年十二月二十日清晨五時四十七分許，駕駛車號ＮＮ－一六六
號營業大客車（下稱系爭大客車），執行中壢客運公司「中壢（
北）忠貞」路線（下稱系爭路線）之客運業務，於同日清晨六時
許，行經桃園縣中壢市○○路二三號前之「龍東路」站牌（下稱
龍東路站牌）靠站停車後，於起步前，本應注意前後左右有無行
人，並讓行進中之行人優先通行，且依當時夜間有照明、路面無
缺陷及該部公車裝有照地鏡輔助駕駛人察看車前狀況等情觀之，
並無不能注意之情事，竟疏未注意車前有行人之狀況，即貿然起
步行駛，而不慎撞及路旁之被上訴人甲○○之配偶及其餘被上訴
人之母黃彭景，致其受有兩側肋骨骨折合併皮下氣腫及全身多
處外傷合併出血，經送醫急救仍不治死亡。甲○○因而支出殯葬
費，被上訴人復因椎心之痛實難以撫平，受有精神上之痛苦等情
。爰依侵權行為損害賠償之法律關係，求為命上訴人連帶給付甲
○○新台幣（下同）八十四萬一千八百八十元，其餘被上訴人各
四十六萬五千元及均自九十三年六月十七日起算年息百分之五利
息之判決（被上訴人原請求超過上開金額部分，經判決其敗訴後
，未據提起上訴，已告確定）。
上訴人則以：壬○○於當日清晨六時許，駕駛系爭大客車行經龍
東路站牌時，因無乘客上下車乃未靠站停車，直至龍東路與龍德
路口前，始因紅燈停車，其間壬○○並未撞到人，亦未感覺車身
震動，事故現場亦無可資證明壬○○駕車撞擊黃彭景之跡證，
系爭大客車，更無殘留任何與黃彭景碰撞或沾染其血跡毛髮、
衣物纖維之痕跡。縱壬○○就本件事故之發生具有過失，惟黃彭
景違規穿越道路，與有過失，而被上訴人請求之精神慰撫金，
亦屬過高等語，資為抗辯。
原審維持第一審所為上訴人敗訴判決，駁回其上訴，係以：被上
訴人之被繼承人黃彭景確係於上開時、地遭上訴人壬○○所駕
駛系爭大客車撞擊倒地之事實，業據目擊證人凌峰及方紹宇於原
審九十四年度交上訴字第一三０號過失致死刑事案件（下稱系爭
刑案）所證實，參酌實際報案人皮希仁之證述及系爭刑案二審勘
驗龍東路三十六號即對向新東陽理容店所設監視器所錄影帶內容
，可認黃彭景係於九十二年十二月二十日凌晨六時許遭上訴人
中壢客運公司所屬之公車撞及致死。而中壢客運公司就系爭路線
於事發當日清晨五時至六時間共發車七個班次，但依行車時間、
案發時間及地點之位置比對結果，並參酌壬○○及證人王光輝系
爭刑案所稱，壬○○與王光輝所駕駛之班次均未超越前班或遭後
班車輛超越之情況，則壬○○所駕駛之系爭大客車確係證人凌峰
、方紹宇所見肇事之中壢客運公司公車。至桃園縣警察局中壢分
局（下稱中壢分局）於案發翌日採驗系爭大客車右前輪弧證物，
與被害人血液檢體，經內政部警政署刑事警察局（下稱刑事警察
局）鑑驗結果，固認以O-TOLIDINE血跡反應檢測法鑑驗結果，呈
陰性反應，經抽取DNA 檢測結果，均未檢出型別，且系爭大客車
，外觀上並無沾染毛髮、衣物纖維之痕跡，惟中壢分局係於案發
翌日始行採驗證物，相關證物不排除已遭湮滅，自難以上開鑑驗
結果遽為有利於壬○○之認定。況系爭大客車外觀上縱無車損及
沾染毛髮、衣物纖維之痕跡，然被害人以血肉之驅遭系爭大客車
近距離撞倒，以營業大客車車體堅硬之程度，亦未必造成車損，
且亦有可能於撞倒觸地方造成傷害，尚難憑此反證系爭大客車並
未碰撞被害人。參以壬○○於系爭刑案經法務部調查局測謊時，
對其不知道本案被害人是被哪部車輛撞及倒地及當天其所駕駛車
輛沒有撞到被害人之問題時，均呈情緒波動反應，因經該局研判
其有說謊之情形，亦足為不利於壬○○之佐證。而壬○○所涉業
務過失致死罪嫌，亦經判處有期徒刑六月在案，益證壬○○確有
於上開時、地駕駛系爭大客車撞及黃彭景致死之事實。按壬○
○駕駛系爭大客車停靠龍東路站牌，於起步前，理應注意前後左
右有無行人，並應讓行進中之行人優先通行，且依當時情形，並
無不能注意情事，竟貿然起步行駛，致撞及黃彭景死亡，自有
過失。而其過失行為，與黃彭景之死亡結果間，具有相當因果
關係，應負侵權行為之損害賠償責任。中壢客運公司係壬○○之
僱用人，應與壬○○連帶負損害賠償責任。而甲○○因黃彭景
身亡支出殯葬費用共計二十七萬一千一百元，依民法第一百九十
二條第一項規定，上訴人應賠償之；再審酌壬○○駕駛系爭大客
車於肇事時，為三十九歲之人，係以任營業大客車駕駛為業，名
下有一筆不動產；至被上訴人等人均為黃彭景之至親，被害人
遭此意外事故，渠等精神痛苦乃屬必然；上訴人於事發後，非但
無真誠補償被上訴人所受損害之誠意，且使被上訴人遭受二度傷
害等兩造之財產狀況、身分、地位、經濟狀況及被上訴人所受精
神上痛苦程度等一切情狀，認被上訴人所得請求之精神慰撫金，
甲○○以一百萬元，其餘被上訴人各為八十萬元為適當。惟黃彭
景於案發地點，未行走行人穿越道路，違規穿越道路，就本件
損害之擴大與有過失，被上訴人亦應承受黃彭景此部分之過失
。而依雙方發生之原因力，認黃彭景與壬○○之過失比例為二
比八。經此過失相抵後，被上訴人所得請求之金額為甲○○一百
零一萬六千八百八十元、其餘被上訴人為六十四萬元。又因被上
訴人於黃彭景車禍後，已領取強制汽車保險理賠金一百四十萬
元，各人平均分受十七萬五千元，應各自就其所受損害額內扣除
之。再經此扣除後，甲○○得請求之金額為八十四萬一千八百八
十元，其餘被上訴人得請求之金額為四十六萬五千元。從而，被
上訴人依侵權行為之法律關係，請求上訴人連帶給付上述金額本
息，洵屬正當，應予准許等詞，為其判斷之基礎。
按認定事實應憑證據，至法院採為認定事實之證據，必於訟爭事
實有相當之證明力者而後可，若一種事實得生推定證據之效力者
，亦必于現行法規有根據，即為現行法規所明認者而後可，斷不
能以單純論理為臆測之根據，而就訟爭事實為推定之判斷（本院
十八年上字第二０九號判例參照）。是取捨證據、認定事實，固
屬事實審法院之職權，惟其採為認定事實之證據，必須對於應證
事項有相當之證明力者，始足當之。否則，即難謂與證據法則無
違。本件原審認黃彭景於九十年十二月二十日清晨六時許遭中
壢客運公司所屬系爭大客車撞擊致死，主要係以系爭刑案證人凌
峰、方紹宇、皮希仁之證詞及刑事庭勘驗龍東路站牌對向理容店
所設監視器所錄影帶畫面為其論據。惟就系爭刑案勘驗該監視錄
影帶之結果：「‧‧‧三、以上所稱的大型車輛無法辨識是何種
車輛。四、從錄影帶無法看到被害人倒地的確實位置。五、被告
（壬○○）稱無法辨識其中是否有他駕駛的車輛。」顯見該監視
錄影帶除無法辨識上開時段所經過之大型車輛係何種車輛外，亦
無法看出被害人之倒地位置，且壬○○亦無法自行辨識其中所駕
駛之車輛；況依證人皮希仁所證：「‧‧‧但我不能看出是什麼
客運的車輛‧‧‧」，並不能證明肇事車輛係中壢客運公司所屬
。而證人凌峰證述：「‧‧‧我雖未見到撞擊的瞬間‧‧‧因中
壢客運一經過，一下就聽到婦人喊叫，且該路段當時又無其他車
輛，故我認為是中壢客運公車撞到被害人。」等語，亦未曾親眼
目睹撞擊，僅係剛好中壢客運公司車輛經過後聽到婦人喊叫所為
之主觀臆測。而證人之觀察力、記憶力、陳述力等均足以影響證
言之證明力，上訴人於原審又主張中壢客運公司外觀與桃園客運
車輛外觀十分相似，以當時時值冬季，凌晨五、六時天色尚屬昏
暗且有下雨之情形乙節（見二審卷第十七、八五頁），倘非虛妄
，則上述證人是否無辨識錯誤之情形？非無再詳為調查審認之必
要。又黃彭景之死因為兩側肋骨骨折合併皮下氣腫及全身多處
外傷合併出血，衡諸常情，身體受如此嚴重之骨折氣腫及出血性
之傷害，應會在撞擊之車上留下血跡、毛髮或衣物纖維，惟原審
僅以「相關證物不排除已遭湮滅」之推測，即摒棄刑事警察局之
鑑驗報告，又未說明何以證物已遭湮滅之證據及理由，亦有違誤
。又壬○○於系爭刑案測謊時就相關問題呈波動反應，即令研判
為說謊，亦屬其陳述疵累之問題，能否據以推論壬○○即為本件
車禍之肇事者，並因而免除被上訴人所應負之舉證責任？攸關上
訴人應否負損害賠償責任，亦應克盡調查之能事詳為審認。末按
，當事人聲明之證據，除認為不必要者外，法院應為調查，民事
訴訟法第二百八十六條規定甚明。所謂「不必要者」，係指聲明
之證據中，依當事人聲明之意旨與待證之事實，毫無關聯，或法
院就某事項已得心證，而當事人仍聲明關於該事項之證據方法等
情形而言。故某證據方法依當事人聲明之意旨，苟與待證之事項
有關聯性者，不得預斷為難得結果，認無必要而不予調查。本件
原審既認壬○○駕駛系爭大客車停靠龍東路站牌後，貿然起步行
駛而肇事，因認其應負過失責任，惟上訴人於原審已抗辯系爭大
客車上裝有行車紀錄器，而該行車紀錄器已於案發翌日交給採證
之派出所所長及警員林源昌，並聲請訊問該警員（見二審卷第六
一、八七頁），此為上訴人提出重要之防禦方法，攸關壬○○有
無駕駛系爭大客車停靠龍東路站牌起步行駛肇事之認定，原審竟
恝置未論，遽以上述理由，為不利於上訴人之論斷，尚嫌速斷。
上訴論旨，執以指摘原判決不當，求予廢棄，不能認為無理由。
據上論結，本件上訴為有理由。依民事訴訟法第四百七十七條第
一項、第四百七十八條第二項，判決如主文。
中    華    民    國  九十七  年    六    月   十九   日
                      最高法院民事第六庭
                          審判長法官  朱  建  男
                                法官  顏  南  全
                                法官  林  大  洋
                                法官  蘇  清  恭
                                法官  陳  碧  玉
      本件正本證明與原本無異
                                      書  記  官
中    華    民    國  九十七  年    六    月   三十   日
                                                      Ｅ


司法院資訊處製作；財團法人民間司法改革基金會備份。
